【裁判字號】    88,易,248
【裁判日期】    890425
【裁判案由】    誹謗
【裁判全文】
臺灣臺北地方法院刑事判決                          八十八年度易字第二四八號
    公  訴  人  臺灣臺北地方法院檢察署檢察官
    被      告  乙○○
右列被告因誹謗案件，經檢察官提起公訴（八十七年度偵字第六九０五號），及移送
併案審理（八十七年度偵字第五六０七、一二四一七、一六四五０、二五四四二號、
八十九年度他字第七九三號），本院判決如左：
    主  文
乙○○無罪。
    理  由
一、公訴意旨略以：被告乙○○於民國八十七年四月一日上午，意圖散布於眾，在台
    北市議會內，舉行公開記者會，對中時晚報記者丁○○、聯合晚報記者己○○等
    多名報社派駐在台北市議會之記者，以「涉及聯勤弊案之三位立委中，有一位英
    文字母開頭為Ｓ之女性軍系立委，由其弟出面涉及關說，這三位立委在整個聯勤
    工程採購案中，一直扮演向聯勤施壓的角色」等不實事項為公開指摘，當日經由
    中時晚報、聯合晚報等各報紙以顯著版面刊登，足以毀損戊○○立法委員之名譽
    ，因認被告涉犯刑法第三百十條第一項之誹謗罪嫌。
二、按犯罪事實應依證據認定之，無證據不得推定其犯罪事實。又不能證明被告犯罪
    者，應諭知無罪之判決，刑事訴訟法第一百五十四條、第三百零一條第一項分別
    定有明文。次按事實之認定應憑證據，如未能發現相當證據，或證據不足以證明
    ，自不能以推測或擬制之方法，為裁判基礎（最高法院四十年臺上字第八六號判
    例參照）。再告訴人之告訴，係以使被告受刑事訴追為目的，是其陳述是否與事
    實相符，仍應調查其他證據以資審認（最高法院五十二年臺上字第一三００號判
    例參照）。另按認定犯罪事實，所憑之證據，雖不以直接證據為限，間接證據亦
    包括在內，然無論直接或間接證據，其為訴訟上之證明，須於通常一般之人均不
    致於有所懷疑，而得確信其為真實之程度者，始得據之為有罪之認定，倘其證明
    尚未達到此一程度，而有合理性懷疑之存在時，即無從為有罪之認定。又刑法第
    三百十條誹謗罪之成立，以行為人主觀上具有明知為虛偽不實，並意圖散布於眾
    而指出摘發或宣傳傳述足以毀壞貶損他人名譽之事為構成要件。若行為人係基於
    誤信有此事實，而指摘說明其主觀上所誤認之事，縱令該誤認之事已足以毀壞貶
    低他人在社會上之人格評價，仍因行為人主觀上欠缺毀損他人名譽之犯意，以致
    其行為與法律所規定之誹謗罪構成要件未盡相符，自難律以行為人該條罪責，否
    則即為違法裁判。換言之，倘無證據足證行為人係出於惡意發表言論，毀損他人
    名譽之情況下，即應推定其係以善意為之。
三、訊據被告乙○○否認有何誹謗犯行，辯稱：其係於右揭時間在市議會辦公室研判
    聯勤工程弊案資料時，對記者丁○○、己○○陳述聯勤工程這麼大，不可能只有
    一個立委涉案，其正在查有一位南部女性軍系立委，姓名是Ｓ開頭，並未指名戊○○，僅表示仍在查證，中時晚報及聯合晚報即刊登出來，其未舉行記者會，且
    事後未向其他記者提及此事，後來因其在查聯勤工程弊案其他部分，就未再查證
    戊○○部分等語。經查：
（一）聯勤工程弊案自八十七年二月間爆發後，即喧騰一時，引起社會極大關注，為
      眾所周知之事，新聞媒體均以大篇幅持續追蹤報導相關消息，由於案情錯綜複
      雜，從原先該工程承辦單位前聯合勤務總司令部工程署少將沃機高、工程官李
      錚中校等人是否與投標廠商生百公司、國登公司有所勾結展開調查後，到後來
      牽扯出是否有更高階層將領涉案？以及是否有民意代表從中為生百公司、國登
      公司關說等內幕，並導致聯勤總司令丁之發辭職，都深受各界矚目，且除檢調
      單位成立專案小組偵查外，監察委員亦展開調查，期望能使案情水落石出，此
      均有關於聯勤工程弊案之剪報資料及本院向監察院調閱聯勤工程署承辦空軍第
      三、五彈庫抗炸鋼鈑案卷宗可稽；而被告自從八十七年三月間起開始陪同李錚
      之妻召開記者會，公佈李錚自白書後，即介入聯勤工程弊案，並使案情如滾雪
      球般越滾越大，成為當時最受矚目之案件，甚至由檢察總長親自負責指揮偵辦
      ，並宣示無任何底線，要追查到底，且究竟有無立法委員涉入聯勤工程弊案，
      亦是社會注意之焦點，故立法院本身也成立「國防工程暨採購弊案專案小組」
      調查，此亦均有剪報資料足憑，堪認是否有立法委員涉入聯勤工程弊案，且究
      竟是何人？如何參與？均備受社會各界所關注，已無庸置疑。
（二）對於是否有立法委員涉入聯勤工程弊案，新聞媒體之報導：
  １、八十七年三月十六日中國時報刊登李錚自白書中即有「當然生百對本案及抗炸
      鋼板之發展前途看好，所以生百也花了許多時間及精力在這案子上，當然也包
      括了民代、上級長官關說」等語，有當日中國時報剪報資料可稽，已指出有民
      代在該案關說。
  ２、八十七年三月二十二日出版之第五七六期新新聞周報指出「而且至少還有數位
      出身執政黨陣營的中央民代，在被收押者的自白中被提及，其中包括向生百公
      司借過鉅款的Ｗ姓民代，借助理證給國登公司的Ｌ姓立委，以及在關鍵時刻曾
      經質詢過的Ｓ姓、Ｒ姓中央民代，也都尚未曝光」等語，有該期新新聞周報足
      參，更已明確指出有執政黨即國民黨南部Ｓ姓中央民意代表涉入聯勤工程弊案
      。
  ３、八十七年三月二十八日中央日報刊載「辦案人員：介紹廠商的立委不只四位」
      （標題），於內文指出「對於外傳多位立法委員涉嫌軍事弊案，辦案人員透露
      ，介紹廠商和軍方相關單位認識、競標軍事工程的立委，其實不只四位，但是
      否真有利用職務之便強迫軍職人員接受廠商圍標，也必須有證據後才會約談偵
      辦」等語，有當日中央日報報導剪報資料足按。
  ４、八十七年三月三十日聯合報報導「聯勤弊案查有中央民代插暗股提供工程機密
      資料給生百  調查小組約談李錚查真相」（標題），內文稱「最高檢察署特別
      調查小組調查聯勤工程弊案有重大發展，調查小組發現有中央民意代表提供有
      工程機密資料給參與投標廠商生百公司，並要求『插暗股』，共同配合兩百億
      元的彈藥庫後續工程。調查小組對有中央民代涉入相當重視，正密集約談弊案
      關鍵人李錚中校查明真相」。有當日聯合報報導剪報資料可佐。
  ５、八十七年三月三十一日聯合報報導「立委質詢最關心誰插暗股  人人自清要求
      公布名單  廖正豪指案子偵結時會公布」（標題）內文稱「廖正豪說對民意代
      表插暗股、提供軍事機密資料的部分不是很明確。至於民代插暗股有無不法，
      一定要就個案釐清。民代有沒有插暗股？插暗股跟民代的職務有沒有關係？都
      是調查的重點。但廖正豪強調，目前還沒有任何具體事證顯示有立委涉及不法
      。立委郁慕明表示，既然沒有任何事證顯示立委涉案，檢察總長盧仁發應將四
      名曾去會見軍事首長的立委公布。盧仁發指立委拜會軍事首長是私人問題，不
      宜公開。郁慕明說，檢察總長不公開，表示可能有問題」。有當日聯合報報導
      剪報資料可憑。
  ６、綜上所述，新聞媒體就立法委員是否涉入聯勤工程弊案十分關注，均持續追蹤
      報導，而調查小組也向媒體透露確有立法委員涉入，然是否牽涉不法則要查證
      ，且由檢察總長盧仁發談話中確有立委去拜會軍事首長，然並未公開，至新新
      聞周報更早於八十七年三月二十二日即提出國民黨南部姓名Ｓ開頭之中央民代
      涉案，足徵立法委員是否涉入聯勤工程弊案，涉入程度為何，有無牽涉不法，
      確實是調查小組偵辦此案重點之一，而非空穴來風，全然虛偽。
（三）對於是否有立法委員涉入聯勤工程弊案，被告之指述：
  １、被告於八十七年三月十三日陪同李錚之妻召開記者會時，即稱：併案審理部分
      之告訴人立法委員甲○○涉入此案並涉嫌施壓，要求檢調單位徹查等語，為被
      告所是認（見八十七年度偵字第五六０七號偵查卷第六頁反面），並有八十七
      年三月十四日民生報、台灣時報、聯合報、自由時報報導剪報資料足佐。
  ２、被告於同年月二十六日再指稱：除先前之甲○○委員外，尚有三名立法委員涉
      入，包括二位男姓與一位女姓，然涉入情形，尚待進一步查證，不願透露這些
      立法委員之姓名及黨籍等語，有八十七年三月二十七日台灣時報、自由時報報
      導剪報資料可參。
  ３、被告於同年月二十七日則稱：係甲○○與羅姓、林姓、沈姓四名立法委員涉入
      聯勤工程弊案等語，有八十七年三月二十八日中央日報、自由時報報導剪報資
      料可稽。
  ４、被告於同年月三十日稱：先前所稱四位立法委員，除甲○○明顯涉入外，另三
      位立委，有二位姓氏與外傳相符，該三位立委係為國登公司關說，但「關說不
      等於涉案」等語，有八十七年三月三十一日中國時報報導剪報資料足憑。
  ５、八十七年四月一日中時晚報報導「乙○○點名  戊○○火大」（標題），於內
      文稱乙○○指出除立委甲○○外，另三名立委確實沒有沈姓，在羅、林兩位立
      委外，另一名女姓立委的英文姓氏開頭為Ｓ，並屬於南部選區，女姓立委是由
      其胞弟出馬，相關的證據正積極蒐集等語（見八十七年度偵字第六九０五號偵
      查卷第五頁）。而據證人即報導此消息之中時晚報記者丁○○結證稱：被告於
      八十七年四月一日在台北市議會，他不記得是在市議會何處，但不是被告通知
      記者到場，也不能肯定當時是否為記者會，被告當時描述可能涉案人員之姓名
      有Ｓ開頭之南部女性立委，並說正在搜集證據與相關線索當中，不是很肯定，
      被告並未指明係戊○○等語（見本院八十八年七月三十日訊問筆錄）。
  ６、同日聯合晚報報導「乙○○：三立委為國登牽線再掀內幕  仍不願透露立委姓
      名只說也有非國民黨」（標題），於內文稱乙○○上午透露幫國登公司牽線的
      三名立委中，有二位是透過弟弟或友人，一位是本人向聯勤施壓，有一位是南
      部選出的軍系立委，但他與國登的關係，則是透過弟弟穿針引線，這三位立委
      一直扮演向聯勤施壓的角色等語（見八十七年度偵字第六九０五號偵查卷第六
      頁）。而證人即報導此則消息之聯合晚報記者己○○結證稱：被告於八十七年
      三月三十一日下午在其台北市議會研究室，提到一位南部女性軍系立委，有弟
      弟涉入聯勤弊案，並未說姓名是Ｓ開頭的，但被告是說有人這樣講，其還在查
      證據，隔天即八十七年四月一日上午，他還有向被告查證，但被告說什麼已記
      不太清楚了，但中時晚報記者丁○○當時沒跟他在一起，且當日下午被告本來
      要開記者會，但後來下午就找不到被告了，被告並未肯定指出是戊○○等語（
      見本院八十八年八月九日訊問筆錄）。
  ７、次日即八十七年四月二日各大報紙除中國時報延續中時晚報之報導仍有刊載被
      告之指述外，其餘僅報導告訴人戊○○在看晚報得知消息後即前往台北市議會
      要求被告澄清並對外澄清絕無介入聯勤工程弊案之消息，有當日中國時報、自
      由時報、中華日報、台灣時報、民眾日報報導剪報資料足證。
（四）由上開資料可知，被告從未直接指名道姓係告訴人戊○○涉案，僅於八十七年
      三月三十一日下午及同年四月一日上午分別向聯合晚報記者己○○、中時晚報
      記者丁○○透露有一南部女姓軍系立委，姓名Ｓ開頭涉入聯勤弊案，且表示仍
      在搜集相關資料，而其他媒體均未報導此項消息，堪認被告應非在記者會公開
      指摘此一消息，否則其他媒體當不會遺漏此項消息，且證人己○○亦不致證稱
      ：當日下午被告本來要開記者會等語；又被告雖不願陳明其指述之消息來源，
      然上開新新聞周報內容早於被告指述之前，即提及有國民黨籍南部Ｓ姓中央民
      代涉入此案，核與被告指述有一南部女姓軍系立委，姓名Ｓ開頭涉入此案之內
      容相距不遠，是被告所稱上開內容並非全無根據；而檢調單位亦確實在偵查是
      否有中央民代涉入聯勤弊案，且在被告八十七年三月三十一日、四月一日指述
      上開內容前，即有報紙刊載有民意代表涉嫌「插暗股」，拜會軍事首長等內容
      報導，已如上述，雖查無真憑實據，然對於一般社會大眾，難免惹人疑竇，認
      非屬子虛烏有之事，是新聞媒體亦極力查訪真相，冀望得知涉案之立委究係何
      人？被告自然成為新聞媒體追逐之焦點人物，在此情況，被告依據其所獲之消
      息，表示有一南部女姓軍系立委，姓名Ｓ開頭涉入此案，但仍在搜集相關資料
      等語，實難遽認被告發表上開內容時明知該內容為虛偽，猶惡意指摘，縱被告
      與檢調單位事後並未查出告訴人戊○○涉入聯勤工程弊案，仍無從以此即認被
      告主觀上明知告訴人戊○○並未涉案，猶指摘上開不實內容誹謗告訴人戊○○
      。況被告係以揭發弊案聞名之民意代表，向來是召開記者會，直接指名道姓，
      為眾所週知之事，被告若意欲毀損告訴人戊○○名譽，理應召開記者會，直接
      指名道姓，讓所有媒體及社會大眾均知悉所指述之對象，而無庸採用如此迂迴
      之方式，否則對於一般民眾，仍不易理解被告指摘之對象究為何人，自難認被
      告意欲誹謗告訴人戊○○名譽。
四、綜上所述，被告上開指摘內容，雖未表明其消息之來源，然上開新聞媒體均曾刊
    載有立法委員涉入聯勤工程弊案之相關報導，新新聞周刊亦報導有執政黨籍即國
    民黨南部Ｓ姓中央民代涉入此案，是被告上開指摘內容尚非毫無依據，縱事後被
    告與檢調單位均未查出有何告訴人戊○○涉案證據，然被告係在該案件發展過程
    當中所為之指述，即當時檢調單位仍在偵查當中，並無法顧慮或瞭解日後全案終
    局之結果，故被告上開指摘內容，應非明知不實猶惡意杜撰發表，雖有可能不正
    確，且被告嗣後於本院審理中亦認當時所述並不正確，然因被告並無司法調查權
    ，無從要求其所述內容在客觀上完全真實，則被告主觀上既誤認所指摘事項為真
    實，並非明知內容不實猶惡意指摘，即無誹謗之故意；告訴人戊○○若認被告係
    有過失指摘不實事項致名譽受損，仍可依循民事途徑求償，此外復查無其他積極
    證據足資證明被告有何公訴人所指誹謗犯行，不能證明被告犯罪，揆諸上開說明
    ，自應為被告無罪之諭知。
五、台灣台北地方法院檢察署移送併案審理部分（八十七年度偵字第五六０七、一二
    四一七、一六四五０、二五四四二號、八十九年度他字第七九三號，其中八十七
    年度偵字第一二四一七號告訴人丙○○業已撤回告訴，有撤回告訴狀在卷可憑）
    ，因本案部分業已為被告無罪之諭知，自均與併案審理部分並無連續犯裁判上一
    罪之關係，本院無從一併審理，而應退由檢察官依法另行偵查，附此敘明。
據上論斷，應依刑事訴訟法第三百零一條第一項，判決如主文。
本案經檢察官李韋昌到庭執行職務。
中      華      民      國      八十九      年     四     月    廿五    日
                      臺灣臺北地方法院刑事第五庭
                                        法    官  陳  容  正
右正本證明與原本無異。
如不服本判決，得於判決送達後十日內向本院提出上訴狀。
                                        書 記 官  林  妙  穗
中      華      民      國      八十九      年     四     月    廿八    日


司法院資訊處製作；財團法人民間司法改革基金會備份。
